【裁判字號】    98,訴,214
【裁判日期】    981021
【裁判案由】    清償債務
【裁判全文】
臺灣苗栗地方法院民事判決               98年度訴字第214號
原      告  甲○○
訴訟代理人  丙○○
被      告  戊○○
訴訟代理人  己○○
上列當事人間請求清償債務事件，本院於民國98年10月7 日言詞
辯論終結，判決如下：
    主  文
被告應給付原告新臺幣柒拾貳萬元及自民國九十四年六月一日起
至清償日止，按年息百分之二十計算之利息。
訴訟費用由被告負擔十分之九，餘由原告負擔。
    事實及理由
一、按訴狀繕本送達後，原告不得將原訴變更或追加他訴，但有
    被告同意、擴張或減縮應受判決事項之聲明者，不在此限；
    被告於訴之變更或追加無異議，而為本案之言詞辯論者，視
    為同意變更或追加。民事訴訟法第255 條第1 項第1 、3 款
    及第2 項分別載有明文。查本件原告起訴請求被告應給付新
    臺幣（下同）2,500,000 元，其中1,700,000 元部分自民國
    97年11月11日起按年息百分之5 計算之遲延利息，800,000
    元部分則自94年5 月31日起至清償日止，按年息百分之20計
    算之利息。嗣於98年8 月4 日審理時變更請求判命被告應給
    付原告800,000 元，及自93年11月1 日起至清償日止按年息
    百分之20計算之利息（見本院卷第43頁）；其後，原告復於
    98年10月17日言詞辯論程序時，就其利息之請求變更為自94
    年6 月1 日起算，均屬減縮應受判決事項之聲明，且被告對
    此並無異議而為本案之言詞辯論（本院卷第49、102 頁），
    核與上開規定相符，合先敘明。
二、原告主張：被告於93年11月1 日在乙○○代書事務所，向原
    告借款800,000 元，作為向被告女兒己○○及女婿陳振雄提
    起訴訟之用，當時原告配偶即訴訟代理人丙○○拿出現金
    800,000 元借給被告，而被告亦簽立借據、本票及設定抵押
    權作為擔保，並由在場之被告堂哥丁○○擔任借款保證人。
    不料，原告持有上開本票已屆期並經提示，均無法兌現，經
    一再催索，被告仍置之不理，為此依消費借貸法律關係提起
    本件訴訟，請求被告應給付800,000 元及自94年6 月1 日起
    至清償日止，按年息百分之20計算之利息等語。
三、被告則以：被告不認識原告，亦未與原告有任何金錢往來。
    實則，被告所有坐落在頭份鎮○○路75號房地遭女兒己○○
    及女婿設定8,000,000 元與20,000,000元之抵押權而無法處
    分，因而於93年間透過堂哥丁○○介紹，認識乙○○代書；
    乙○○向被告表示，打官司要花很多錢，同意借予被告
    300,000 元，另500,000 元部分則作為打官司之用，並未交
    給被告。嗣乙○○、丁○○二人替被告提出控告女兒、女婿
    偽造文書，結果均遭不起訴處分，反使被告吃上誣告之官司
    ，被判處有期徒刑3 月、緩刑2 年，被告花錢非但沒有消災
    ，還搞得團團轉，一場空夢而已。因此，被告確實僅向乙○○借款300,000 元，故原告請求被告給付800,000 元實無道
    理，並聲明：原告之訴駁回等語。
四、得心證之理由：
    原告主張被告於93年11月1 日向其借款800,000 元，並於當
    日以現金方式當場交付上開款項予被告等情，為被告所否認
    ，並以前詞置辯，則本件之爭執要旨，厥在被告是否向原告
    借款？如是，則所借款項金額為何？經查：
（一）原告主張被告於93年11月1 日在乙○○代書事務所向其借
      款，由丁○○擔任借款之保證人，被告並簽發借款金額為
      800,000 元之借據及面額800,000 元、票號TH0000000 、
      發票日期93年11月1 日之本票作為擔保等情，業據原告提
      出與所述相符之借據及本票（見本院卷第19、20頁）為證
      ，被告對於上開借據及本票之真正並不爭執（見本院卷第
      61頁），該借據上已明白載明「立據人為戊○○向甲○○
      借貸」，證人丁○○亦於本院準備程序時到庭證稱：被告
      簽立借據及本票時，伊有在現場，當時因為被告說需要用
      錢，伊告訴被告，被告已經欠伊很多錢，伊沒有錢借給被
      告，但可以介紹代書幫被告想辦法，那位代書就是乙○○
      ，伊就帶被告到乙○○的辦公室，但乙○○也說他沒有錢
      ，就幫被告介紹原告等語（見本院卷第64頁）；證人乙○○亦到庭詰證稱：「那時被告要向我借800,000 元，因為
      我說我沒有作這個業務，也沒有這個錢，所以我介紹原告
      借錢給被告。當時我有看到原告把錢借給被告，當初是當
      場點交現金，兩造有在我面前確認金額，而且被告還有設
      定抵押權及本票給原告作為擔保。」等語（見本院卷第62
      頁），足見本件被告確實係向原告借款，而非證人乙○○
      。
（二）至於借款數額，原告主張借予被告800,000 元，被告收受
      後再將其中預收半年利息80,000元交給原告等節，核與
      上開借據所載：「利息為年息百分之二十，預收半年利息
      八萬元正」（見本院卷第20頁）及證人丁○○到庭證稱：
      「（當時原告交付給被告多少錢？）800,000 元，後來被
      告又點了80,000元交給原告。」等語（見本院卷第63頁）
      相符；再者，被告雖辯稱僅拿到其中的300,000 元，惟亦
      自承其餘款項係交予丁○○等人，委託渠等處理被告與被
      告女兒己○○、女婿陳振雄之間，關於偽造文書及塗銷抵
      押權之民刑事糾紛，此有臺灣苗栗地方法院檢察署94年度
      偵字第1476號不起訴處分書、民事起訴狀、民事聲請調解
      狀、本院95年度重訴字第53號民事裁定影本（見本院卷第
      84 頁 至89頁）為證，可知其餘款項係用於被告與他人間
      民刑事訴訟費用之支出，苟非經被告授權，丁○○等人豈
      會無端替被告委任律師對他人提起訴訟，且被告雖年事已
      高，但從被告仍能就本件發生緣由予以詳細交待原委乙情
      ，足見被告絕非毫無智識之人，倘若被告確實僅借款
      300,000 元，衡情豈會簽立面額800,000 元之借據及本票
      交予原告收執？由此益徵，被告上開辯稱與事實不符，不
      能採信。
（三）末按債權人除依民法第205 條限定之利息外，不得以折扣
      或其他方法，巧取利益，民法第206 條定有明文。考其立
      法理由：「謹按所謂債權人以折扣或其他方法巧取利益者
      ，如借債時約定九五實收或預扣一年利息等情形是也。此
      種方法，殊有擾亂社會經濟及破壞善良風俗之嫌，自為法
      所不許，故本條特設禁止之規定。」又按借用證書，所載
      借用金額，既包含民法第206 條所謂以其他方法巧取之利
      益在內，則關於巧取利益部分，係屬違反禁止規定，自不
      得請求給付，最高法院著有44年台上1165號判例意旨，可
      資參照。從而，倘債權人利用債務人為經濟上弱者，使債
      務人在協商借款條件時，僅能任由債權人以預扣或其他方
      式，致債務人實際取得之借款金額與約定借用之本金不符
      時，則貸與之本金仍應以實際交付借用之金額為準，始能
      達到民法第206 條維持社會經濟及防止重利盤剝，保護經
      濟弱者之立法良意。
（四）本件原告先給付借款金額800,000 元予被告，再由被告將
      其中80,000元預作半年利息交予原告等情，已認定如前，
      原告此種「先給付全數貸與之金額，再要求債務人返還預
      扣利息」之手法，核與直接將約定借用金額折扣，致債務
      人未能實際取得足額之約定借款金額之結果，並無不同，
      故原告上開手法核屬民法第206 條所規定以「其他方法」
      巧取利益，則依上開法律規定及說明，本件原告貸與之金
      額應以被告最後實際取得借用金額即720,000 元為準。是
      以，原告主張依消費借貸法律關係請求被告給付720,000
      元，及自94年6 月1 日起至清償日止，按年息百分之20計
      算之利息，為有理由，應予准許，逾此部分之請求，為無
      理由，應予駁回。
五、本件事證已臻明確，兩造其餘主張陳述及攻擊防禦方法，經
    審酌後認不影響本判決結果，爰不一一論駁，併此敘明。
六、據上論結，原告之訴一部有理由，一部無理由，依民事訴訟
    法第79條，判決如主文。
中    華    民    國    98    年    10    月    21    日
                  民事庭審判長法  官  宋 國 鎮
                              法  官  王 萬 金
                              法  官  游 欣 怡
以上正本係照原本作成。
如不服本判決，應於送達後20日內向本院提出上訴狀（須附繕本
）。
                              書記官  張 宏 賓
中    華    民    國    98    年    10    月    21    日

司法院資訊處製作；財團法人民間司法改革基金會備份。
